最高法院刑事判決　　　　　　　　　 110年度台上字第6132號
上　訴　人　詹聲嘉




上列上訴人因違反毒品危害防制條例等罪案件，不服臺灣高等法
院臺中分院中華民國110年6月8日第二審判決（110年度上訴字第
196號，起訴案號：臺灣彰化地方檢察署109年度偵字第5561、67
25、7721號），提起上訴，本院判決如下：
    主  文
原判決及第一審判決關於轉讓禁藥罪刑（不含沒收）部分均撤銷
。
詹聲嘉犯如附表所示之罪，各處如附表主文欄所示之刑。
其他上訴駁回。
    理  由
壹、撤銷改判（即原判決及第一審判決關於轉讓禁藥罪刑〈不含
    沒收〉）部分：
一、本件原判決認定上訴人詹聲嘉基於轉讓禁藥即第二級毒品甲
    基安非他命之犯意，利用其持用之行動電話門號0000000000
    ，連接網路及下載「Messenger 」通訊軟體充作對外聯繫之
    工具，分別於附表所示時間、地點，無償轉讓甲基安非他命
    （未達淨重10公克）予張秉宏、江鈞富各1 次等情。係以上
    開犯罪事實，已據上訴人迭於警詢、檢察官偵訊及歷審審理
    時自白不諱，並據證人張秉宏、江鈞富供證屬實，互核一致
    ，且有上訴人與張秉宏、江鈞富間之「Messenger 」對話紀
    錄、員警蒐證監視器畫面在卷為憑，以及上開行動電話1 支
    （含SIM卡1張）扣案可佐，足認上訴人之自白與事實相符，
    堪予採信。是本件事證明確，上訴人有附表所示轉讓甲基安
    非他命之犯行，堪以認定。又甲基安非他命屬毒品危害防制
    條例第2 條第2項第2款列管之第二級毒品，不得非法販賣、
    轉讓及持有。且安非他命類藥品業經改制前行政院衛生署公
    告為禁止輸入、製造、販賣、使用之禁藥，迄未變更，仍應
    認屬藥事法第22條第1項第1款所列之禁藥。且明知為禁藥而
    轉讓者，藥事法第83條亦定有處罰明文。上訴人明知「甲基
    安非他命」為禁藥而轉讓予他人，除成立毒品危害防制條例
    第8條第2項之轉讓第二級毒品罪外，亦構成藥事法第83條第
    1 項之轉讓禁藥罪，此係屬同一犯罪行為而同時有二種法律
    可資處罰之法規競合情形，應依「重法優於輕法」、「後法
    優於前法」等法理，擇一較重之藥事法第83條第1 項之轉讓
    禁藥罪處斷。因而維持第一審關於論處上訴人（藥事法第83
    條第1 項之）轉讓禁藥罪刑部分之判決，駁回上訴人就此部
    分在第二審之上訴。經核除後敘關於自白減輕其刑之法律適
    用外，固無違誤。
二、惟按：
(一)行為人轉讓同屬禁藥之甲基安非他命（未達法定應加重其刑
    之一定數量）予成年人（非孕婦），依重法優於輕法之原則
    ，擇較重之藥事法第83條第1 項轉讓禁藥罪論處，如行為人
    於偵查及歷次審判中均自白，仍應適用毒品危害防制條例第
    17條第2 項規定減輕其刑，此為本院最近一致之法律見解。
    依原判決之認定，上訴人於偵查及歷次審判中均自白無償轉
    讓甲基安非他命予張秉宏、江鈞富施用各1 次之犯罪事實。
    原判決以上訴人所為，係該當於藥事法第83條第1 項轉讓禁
    藥與毒品危害防制條例第8條第2項之轉讓第二級毒品等罪名
    ，依法規競合之例，優先擇法定刑較重之藥事法第83條第 1
    項規定論處。惟說明上訴人雖於偵查及歷次審判中自白，但
    基於法律整體適用不得割裂原則，仍無修正前毒品危害防制
    條例第17條第2 項規定減輕其刑之適用云云，依上述說明，
    難謂無適用法則不當之違法。
(二)上訴意旨泛指原判決科刑時未審酌其就轉讓禁藥部分已自白
    犯行之犯後態度，量刑過重云云，雖無理由，惟原判決上開
    部分違背法令，屬第三審法院得依職權調查之範圍，且原判
    決上開違誤不影響事實之確定，本院可據以為判決。爰將原
    判決及第一審判決關於轉讓禁藥罪刑（不含沒收）部分均撤
    銷，由本院自為判決，仍論以藥事法第83條第1 項之明知為
    禁藥而轉讓罪，再依修正前毒品危害防制條例第17條第2 項
    規定減輕其刑，復以上訴人之責任為基礎，審酌上訴人犯罪
    之一切情狀，量處如主文第2 項即附表主文欄所示之刑，期
    臻適法。又判決確定後，受刑人非不得請求檢察官聲請法院
    就上開各罪酌定應執行之刑，是為免本院就上開撤銷改判部
    分先酌定應執行刑後，嗣上訴人於判決確定後，再就後述上
    訴駁回部分，請求檢察官聲請法院合併酌定應執行刑之勞費
    ，本院爰不就上開撤銷改判之有期徒刑定應執行刑，俟判決
    確定後，由檢察官另行斟酌具體情形，依法聲請酌定應執行
    刑，併予敘明。
貳、上訴駁回（轉讓禁藥之沒收及販賣第二級毒品）部分：
一、按刑事訴訟法第377 條規定，上訴於第三審法院，非以判決
    違背法令為理由，不得為之。是提起第三審上訴，應以原判
    決違背法令為理由，係屬法定要件。如果上訴理由書狀並未
    依據卷內訴訟資料，具體指摘原判決不適用何種法則或如何
    適用不當，或所指摘原判決違法情事，顯與法律規定得為第
    三審上訴理由之違法情形，不相適合時，均應認其上訴為違
    背法律上之程式，予以駁回。
二、本件原判決綜合全案證據資料，本於事實審採證認事之職權
    ，認定上訴人有其事實欄一、(一)（包括其附表一）所載販
    賣甲基安非他命犯行，因而維持第一審論處上訴人（修正前
    毒品危害防制條例第4條第2項之）販賣第二級毒品1 罪刑，
    暨諭知相關沒收（銷燬）、追徵部分之判決，駁回上訴人就
    此部分在第二審之上訴；以及論處上訴人轉讓禁藥罪刑外，
    並諭知扣案行動電話沒收，已詳為敘述其採證認事、用法、
    量刑及沒收所憑之證據及認定之理由。核原判決所為論敘說
    明，俱有卷內證據資料可資覆按，從形式上觀察，並無足以
    影響其判決結果之違法情形存在。
三、上訴人上訴意旨略以：上訴人積極配合警方查緝毒品來源彭
    建彰，應依毒品危害防制條例第17條第1 項規定減輕或免除
    其刑。又上訴人犯罪之次數、獲利，以及於警詢、檢察官偵
    訊及歷審審理時均坦承犯行，犯後態度尚佳，科刑時亦應審
    酌上情予以從輕量刑。乃原判決未依上開規定減免其刑，量
    處有期徒刑2 年，顯然過重，有適用法則不當及悖於罪刑相
    當原則之違法。
四、惟按：
(一)毒品危害防制條例第17條第1 項所謂「供出毒品來源，因而
    查獲其他正犯或共犯者」，係指行為人供出其本案犯行之毒
    品來源，且因而查獲其他正犯或共犯者，始得適用該規定減
    輕或免除其刑。若不能認為係與本案被訴犯行具關聯性之毒
    品來源，或未因而查獲其他正犯或共犯者，即難認與該條項
    規定相合。原判決載敘：上訴人雖於偵查中供出其所販賣甲
    基安非他命之來源為彭建彰，並提供相關證據資料供調查，
    嗣並經檢察官查獲彭建彰（見卷附臺灣彰化地方檢察署函暨
    所附刑事判決）。惟細繹該刑事判決所載之犯罪事實，彭建
    彰被訴販賣甲基安非他命予上訴人之時間，係於109年5月12
    日至13日間，晚於上訴人本件犯行之時間（108 年11月17日
    凌晨3時至4時許），是兩案欠缺先後及相當之因果關聯，自
    無從依修正前毒品危害防制條例第17條第1 項之規定減輕其
    刑等旨，並無不合。上訴意旨徒憑己意，任意指摘原判決有
    適用法則不當之違法云云，並非上訴第三審之合法理由。
(二)關於刑之量定，事實審法院本有依個案具體情節裁量之權限
    ，倘科刑時係以行為人之責任為基礎，並審酌刑法第57條各
    款所列情狀，而其所量之刑及酌定之應執行刑，既未逾越法
    律所規定之範圍（即裁量權行使之外部性界限），亦無違反
    比例、公平及罪刑相當原則者（即裁量權行使之內部性界限
    ），即不得任意指為違法，資為第三審上訴之適法理由。
    本件原判決說明第一審判決就上訴人所犯販賣甲基安非他命
    所為量刑，除適用修正前毒品危害防制條例第17條第2 項及
    刑法第59條之規定（酌量）減輕其刑外，已以行為人之責任
    為基礎，並審酌刑法第57條各款所列情狀（包括上訴人販賣
    次數、數量、所獲利益、坦承犯行等一切情狀），據以量刑
    ，既未逾越其所犯之罪及依上開規定減輕其刑後之法定最低
    度刑，亦無明顯濫用裁量權而有違反公平、比例及罪刑相當
    原則等旨，因而予以維持，尚難任意指為違法。上訴意旨徒
    憑己意，任意指摘原判決量刑過重，違反罪刑相當原則云云
    ，洵非合法之第三審上訴理由。
(三)綜上，上訴意旨就原審採證、認事及量刑裁量權之適法行使
    ，以及原判決已明白論斷說明之事項，徒憑己見，任意指摘
    ，顯與法律規定得為第三審上訴理由之違法情形不相適合。
    依照首揭說明，應認本件此部分上訴，不合法律上之程式，
    予以駁回。又原判決以扣案行動電話1 支，為上訴人所有供
    聯絡轉讓禁藥所用之物，因認第一審判決依刑法第38條第 2
    項前段規定宣告沒收，並無不當而予以維持，尚無不合，上
    訴意旨亦未指摘原判決關於此部分沒收有何違法，亦應併予
    駁回。
    另本院既從程序上駁回上訴人此部分之上訴，則上訴意旨指
    摘原判決關於與轉讓禁藥部分（前揭撤銷改判部分）合併定
    應執行刑過重乙節，自無從審酌，併予敘明。
據上論結，應依刑事訴訟法第395條前段、第397條、第398條第1
款，藥事法第83條第1項，刑法第2條第1 項前段、第11條，修正
前毒品危害防制條例第17條第2項，判決如主文。
中    華    民    國   110    年    12    月    2     日
                  刑事第七庭審判長法  官  李  錦  樑  
                                  法  官  蔡  彩  貞  
                                  法  官  林  孟  宜  
                                  法  官  錢  建  榮  
                                  法  官  邱  忠  義
本件正本證明與原本無異
                                  書記官
中    華    民    國   110    年    12    月    8     日
 
附錄本件論罪科刑法條：
藥事法第83條第1項
明知為偽藥或禁藥，而販賣、供應、調劑、運送、寄藏、牙保、
轉讓或意圖販賣而陳列者，處七年以下有期徒刑，得併科新臺幣
五千萬元以下罰金。
 
 附表
┌─┬───┬────┬─────┬──────┬───────┐
│編│轉讓對│轉讓時間│轉讓地點  │禁藥種類    │ 主      文   │
│號│象    │        │          │            │              │
├─┼───┼────┼─────┼──────┼───────┤
│1 │張秉宏│108年9月│彰化縣永靖│甲基安非他命│詹聲嘉明知為禁│
│  │      │23日晚間│鄉九分路38│（未達淨重10│藥而轉讓，處有│
│  │      │11時許  │8巷10號(詹│公克）      │期徒刑陸月。  │
│  │      │        │聲嘉住處) │            │              │
│  │      │        │          │            │              │
├─┼───┼────┼─────┼──────┼───────┤
│2 │江鈞富│109年5月│彰化縣永靖│甲基安非他命│詹聲嘉明知為禁│
│  │      │1日凌晨0│鄉九分路38│（未達淨重10│藥而轉讓，處有│
│  │      │時1分許 │8巷10號(詹│公克）      │期徒刑陸月。  │
│  │      │        │聲嘉住處) │            │              │
└─┴───┴────┴─────┴──────┴───────┘